【裁判字號】    92,判,644
【裁判日期】    920529
【裁判案由】    商標異議
【裁判全文】
最  高  行  政  法  院  判  決                    九十二年度判字第六四四號
    上  訴  人  美商．化粧藝術化粧品公司
               Make-U.
    代  表  人  乙○○○○○○.
    訴訟代理人  潘昭仙律師
                陳凱君律師
    被 上訴 人  經濟部智慧財產局
    代  表  人  蔡練生
    參  加  人  甲○○
右當事人間因商標異議事件，上訴人不服中華民國九十年十二月二十日臺北高等行政
法院八十九年度訴字第一九五○號判決，提起上訴。本院判決如左：
    主  文
上訴駁回。
上訴審訴訟費用由上訴人負擔。
    理  由
本件上訴人主張：本件參加人於八十六年五月二十七日提出申請系爭審定第八五一九
七六號商標以前，據以異議商標已是著名商標，而為國內相關業者及消費者所知悉，
符合著名商標或標章認定要點（下稱認定要點）之著名商標要件。依認定要點之規定
，著名商標之認定應考量多方因素，不以在我國使用為前提要件，且不以國內資料為
限，被上訴人不得據此理由否定據以異議商標之知名度。又原審未就相關業者何以無
從知悉據以異議商標為論斷，且其適用認定要點考量上訴人所提證據資料之方式有誤
；亦未就上訴人提出之證據是否足以認定據以異議商標為國際知名之著名商標，以及
其國際知名度是否足使國內相關業者及消費者知悉其存在為說明。次查上訴人主張國
人出國旅遊風氣盛行，故大部分旅客及受贈禮品之親友均有機會知悉據以異議商標，
又其在全球有眾多銷售據點且位於各國免稅商店，相關業者何以未能參酌上訴人所提
之廣告或報導，及日本商標主管機關肯認據以異議商標為世界著名商標之證據等，原
判決理由均未曾詳為說明。另原審法院於審理上訴人所提之證據資料時，未為進一步
之調查及闡明，亦有行政訴訟法第一百二十五條未盡闡明之違法判決。被上訴人於審
查上訴人對系爭商標所提出之異議案時，忽視商標法第三十七條第七款之修正理由、
認定要點之修正說明以及ＷＩＰＯ聯合備忘錄之相關規定，而原審亦未依職權對此重
要事實予以調查。是以，參酌ＷＩＰＯ聯合備忘錄、巴黎公約及ＴＲＩＰＳ等國際公
約及被上訴人之認定要點，足認上訴人據以異議之商標實符合國際間保護著名商標之
規範。而被上訴人對於相同類型之證據，在壹週刊異議案中卻與本案為相異之認定標
準，顯屬可議。原判決既有適用法規不當、判決不備理由及違反經驗法則之違法。請
求將之廢棄並撤銷訴願決定及原處分等語。
被上訴人則以：查本件系爭審定第八五一九七六號「M.A.C.」商標圖樣與據以異議註
冊第六○四一三○號、註冊第九九九七七號、註冊第七七九七一七號及註冊第一○六
三九三號商標或服務標章圖樣上之外文「M.A.C Design」極相彷彿，固屬構成近似，
惟本件據上訴人於異議階段所舉在我國獲准註冊事實，僅屬權利取得之證明，至於該
標章是否為我國境內消費大眾所普遍認知而有致公眾混淆誤認之虞者，仍應依客觀使
用證據認定之；而依上訴人另所檢送之證據觀之，除少量於我國之報紙及廣告單外，
其餘大部分屬西元一九九三年至一九九六年於美國、加拿大、香港、日本等國外報章
雜誌宣傳廣告；又進口我國發票，其中西元一九九七年八月二十九日者，較本件系爭
商標八十六年五月二十七日申請註冊日為晚，再同年五月十二日之進口發票，其日期
與系爭商標申請註冊日相近，且標示有據以異議商標之商品亦僅佔少部分。衡酌前揭
事證，尚難認據以異議標章所表彰商品之信譽在本件系爭商標申請註冊時已於我國境
內相當廣泛範圍內相關公眾所共知而達著名標章之程度，從而客觀上自難認本件系爭
商標有相同或近似於他人著名之商標或標章，而有致公眾混淆誤認之虞，應無商標法
第三十七條第七款規定之適用。至於上訴人於行政訴訟理由所檢送之公司中文簡介，
訴稱上訴人前手陸續於世界各國設立販售地點乙節，核係行政訴訟階段補呈之新事證
，為原異議階段未得審酌，且該文書性質亦屬上訴人之內部私文書，尚須佐以客觀具
體事證證明之。又上訴人所檢附之各項使用行銷資料，大部分仍屬我國境外之使用行
銷事證，據爭商標商品在系爭商標八十六年五月二十七日申請註冊日前於我國之行銷
使用量如何？市場銷售範圍、佔有率如何？實難僅憑上訴人之寥寥數紙日期在後之報
章廣告及進口發票單據而認定據爭商標已達著名之程度。而上訴人雖訴舉所檢呈之證
據資料中許多中文版之國際性之「星島日報」、「蘋果日報」、「哈潑時尚」等報紙
及雜誌，在臺灣如SOGO 百貨、三民書局、新學友書局、金石堂及 7-11便利商店均有
販售，非如被上訴人原處分所稱「難為我國消費者所知悉」乙節，縱上訴人所舉屬實
，然查購閱該等國外雜誌之消費群有限，究與據爭商標商品因行銷使用所表彰之信譽
，於系爭商標申請註冊時已達相關事業或消費者共知之著名程度仍有不同，核無必然
之關聯。綜上論述，被上訴人原處分，洵無違誤，敬請駁回上訴人之上訴等語，資為
抗辯。
原審斟酌全辯論意旨及調查證據結果，以：按「商標圖樣有左列情形之一者，不得申
請註冊：．．．七  相同或近似於他人著名之商標或標章，有致公眾混淆誤認之虞者
。」系爭商標異議審定時商標法第三十七條第七款前段所明定。又按「商標圖樣之近
似，以具有普通知識經驗之購買人，於購買時施以普通所用之注意，有無混同誤認之
虞判斷之。」、「本法第三十七條第七款所稱著名之商標或標章，指有客觀證據足以
認定該商標或標章已廣為相關事業或消費者所普遍認知者。」，系爭商標異議審定時
商標法施行細則第十五條第一項及第三十一條第一項亦各有明文。查參加人甲○○前
於八十六年五月二十七日以「M.A.C 」商標（即系爭商標，如附圖一），指定使用於
當時商標法施行細則第四十九條所定商品及服務分類表第十八類之書包、手提箱、旅
行袋、皮夾、皮包、公事、化粧袋及化粧箱等商品，向原經濟部中央標準局（八十八
年一月二十六日改制為經濟部智慧財產局）申請註冊，經該局准列為審定第八五一九
七六號商標。嗣上訴人以系爭商標與註冊第六○四一三○號「M.A.C Design」正商標
、註冊第七七九七一七號「M.A.C PRO」正商標、註冊第九九九七七號「M.A.C Desig
n 」正服務標章及註冊第一○六三九三號「MAC COSMETICS 」正服務標章（即據以異
議商標，如附圖二）圖樣上之外文相同構成近似，認系爭商標有違商標法第三十七條
第七款規定，對之提起異議。經被上訴人審查，於八十九年五月八日以中臺異字第八
八○九一二號商標異議審定書為異議不成立處分。上訴人不服，訴稱：上訴人之據以
異議商標之外文「M.A.C Design」係其前手自創之商標，用於化粧品、皮膚保養品及
清潔用品等商品，早自八十二年起陸續向被上訴人申請取得註冊第六○四一三○號、
第七七九七一七號、第九九九七七號、第一○六三九三號等件商標或服務標章專用權
。又上訴人所產製而有據以異議商標之商品並於英國、香港、法國、德國、日本、新
加坡等國宣傳行銷，有上訴人所提出之據以異議商標在美國、加拿大、英國、香港、
日本、新加坡之相關報章雜誌廣告、商品型錄、商品外包裝為證，上訴人於八十六年
起委任美商怡佳公司為臺灣總經銷，經由SOGO（太平洋崇光）、新光三越等百貨公司
之專櫃銷售、報章雜誌廣告之宣傳，已為眾所周知，而為國內相關事業及消費者所知
悉。參加人抄襲上訴人之據以異議商標圖樣，而以相同之外文「M.A.C 」作為系爭商
標圖樣，且有致公眾混淆誤認之虞，自有違商標法第三十七條第七款之規定云云。惟
查：被上訴人固認系爭商標與據以異議註冊第六○四一三○號、註冊第七七九七一七
號、註冊第九九九七七號及註冊第一○六三九三號商標或服務標章圖樣之外文相同，
而屬近似之商標。然由上訴人所檢送之證據觀之，所舉於我國獲准註冊之多件商標或
服務標章，僅屬靜態權利取得；又上訴人所檢送之型錄、進口報單及發票，或無日期
，或晚於系爭商標八十六年五月二十七日申請日；或為一九九二年至一九九六年於加
拿大、美國等雜誌之專文及專賣店照片等資料，其中早於系爭商標八十六年五月二十
七日申請者，多為單純的文章敘述，並無據以異議商標或服務標章之實際使用情形，
而有據以異議商標或服務標章實際使用情形者，則多為無日期載示；或為一九九三年
至一九九七年於日本、香港及新加坡等地之雜誌報導等資料，固然有許多資料均係在
系爭商標申請日前，惟大部分仍為日本、香港及新加坡等地之資料，於我國國內之行
銷資料尚屬有限。另上訴人於訴願階段提出之發票與異議時提出之發票相同，均晚於
系爭商標申請日。再者，徵信報告書與據以異議商標或服務標章於系爭商標申請日時
是否已於國內達著名程度無涉。故在無其他佐證下，尚難依現有證據資料遽認據以異
議商標或服務標章於系爭商標八十六年五月二十七日申請註冊時，已為國內相關公眾
所共知，而達著名程度，從而系爭商標之申請註冊自無商標法第三十七條第七款前段
規定之適用。當事人對主張有利於己之事實，應負舉證之責。查上訴人於本件行政訴
訟補充理由書狀再行檢送公司中文簡介，訴稱上訴人之前手陸續於世界各國設立販售
地點乙節，其中關於我國境內的部分係稱「在一九九七年十月三十日，M.A.C 化妝品
公司在臺灣的第一間分店開幕，地址於臺北市太平洋崇光百貨公司。」，足見上訴人
在臺灣設立第一個行銷據點的日期已在系爭商標於八十六年五月二十七日申請註冊以
後，且核係行政訴訟階段補呈之新事證，被上訴人於異議階段未予審酌，且該文書性
質亦屬上訴人之內部私文書，尚須佐以客觀具體事證證明之。又上訴人於訴訟中所提
證據資料亦僅就異議證據資料重新整理，其數量或有增加，惟大部分仍屬我國使用行
銷事證，據以異議商標商品在系爭商標八十六年五月二十七日申請註冊日前於我國之
行銷使用量如何？市場銷售範圍、佔有率如何？實難僅憑上訴人所提出之數紙日期在
後之報章廣告及進口發票單據而認定據以異議商標在我國已達著名之程度。另上訴人
雖訴稱其所提出之證據資料中諸如中文版之國際性之「星島日報」、「蘋果日報」、
「哈潑時尚」等報紙及雜誌，在臺灣如SOGO百貨、三民書局、新學友書局、金石堂及
7-11便利商店均有販使用行銷事證，據以異議商標商品在系爭商標八十六年五月二十
七日申請售，非如被上訴人原處分所稱「難為我國消費者所知悉」乙節，縱使上訴人
所訴為真，然因屬國外新聞或特別時尚之介紹，購閱該等國外雜誌之消費群有限，尚
難僅憑其中數則廣告或數篇報導，即認定據以異議商標或服務標章所表彰之信譽，於
系爭商標申請註冊時在我國境內已達相關事業或消費者共知之著名程度。至於上訴人
主張參加人有違誠信原則云云，因與本件據以異議理由所主張適用之法條要件無關，
自無審究之必要。乃認被上訴人為本件異議不成立之審定，並無違誤，因而駁回上訴
人於原審之訴。
茲上訴人仍不服，猶執前詞，而指摘原判決有理由不備，適用法規不當及違反經驗法
則之違法云云。惟按商標圖樣有相同或近似於他人著名之商標或標章，有致公眾混淆
誤認之虞者，不得申請註冊，為本件異議審定時商標法第三十七條第七款前段所明定
。所稱「著名之商標或標章」，指有客觀證據足以認定該商標或標章已廣為相關事業
或消費者所普遍認知者。關於商標或標章之使用證據，雖不以國內為限，但國外之證
據資料，仍須以國內相關事業或消費者得予知悉，始屬相當。至於當事人所舉異議證
據之證明力，事實審法院有衡情斟酌之權，苟已斟酌全辯論意旨及調查證據之結果，
而未違背論理或經驗法則，不得遽指為違法。原審依上訴人所檢送之廣告型錄、進口
報單、發票、雜誌專文，專賣店照片等異議證據資料，認為依前揭事證，尚難認據以
異議之商標或標章所表彰商品或服務之信譽在系爭商標於八十六年五月二十七日申請
註冊時，已於我國境內為相當廣泛範圍內之相關事業或消費大眾所共知而達著名標章
之程度，應無前揭法條規定之適用，經核尚無違背論理及經驗法則，自無判決不適用
法規或適用不當及判決不備理由等違背法令情事。次查商標法第三十七條第七款所稱
「著名之商標或標章」之定義，於商標法施行細則第三十一條第一項及商標主管機關
即被上訴人訂頒之「著名商標或標章認定要點」規定至為明確，核與商標法之規定意
旨無違，自得適用。原審依其認定之事實，適用上開規定，認為據以異議之商標於系
爭商標申請註冊當時，尚非著名之商標或標章，經核並無違誤，自無另參考適用ＷＩ
ＰＯ聯合備忘錄、巴黎公約或ＴＲＩＰＳ等國際公約之必要。至上訴人所舉「壹週刊
」之異議案中，被上訴人認即便據以異議之「壹週刊」商標，在該系爭商標申請註冊
日前，尚未在臺灣正式上市，亦可認定為著名商標乙節，因與本件案情不同，基於商
標個案審查原則，自不得比附援引作為據以異議之商標亦應認定為著名之商標或標章
之論據。上訴論旨，執以上各點並就原審取捨證據、認定事實之職權行使不當為由，
指摘原判決違法，求為廢棄，難認有理由，應予駁回。
據上論結，本件上訴為無理由，爰依行政訴訟法第二百五十五條第一項、第九十八條
第三項前段，判決如主文。
中    華    民    國    九十二      年      五        月      二十九    日
                    最 高 行 政 法 院  第 五 庭
                                審 判 長 法  官      徐  樹  海
                                         法  官      蔡  進  田
                                         法  官      鄭  淑  貞
                                         法  官      林  家  惠
                                         法  官      林  茂  權
右  正  本  證  明  與  原  本  無  異
                                         法院書記官  陳  盛  信
中    華    民    國    九十二      年      五        月      三十      日


司法院資訊處製作；財團法人民間司法改革基金會備份。
